【裁判字號】    99,再,6
【裁判日期】    990330
【裁判案由】    再審之訴
【裁判全文】
臺灣高等法院民事判決                     99年度再字第6號
再 審原 告  乙○○
訴訟代理人  陳純仁律師
再 審被 告  協益電子股份有限公司
法定代理人  甲○○
訴訟代理人  黃三榮律師
            翁焌旻律師
            楊淑玲律師
上列當事人間請求給付佣金事件，再審原告對於中華民國98年1
月23日本院97年度上易字第96號確定判決提起再審之訴，經本院
於99年3月16日言詞辯論終結，茲判決如下：
    主      文
再審之訴駁回。
再審之訴訟費用，由再審原負擔。
    事實及理由
一、本件再審被告法定代理人原為吳俊良，嗣於本院審理程序中
    變更為甲○○，有其公司變更登記表可稽（見本院卷，105
    至108頁），經其以書狀聲明承受訴訟（見本院卷，104頁）
    ，核無不合，應予准許。
二、再審原告主張：訴外人即再審被告前法定代理人陳啟發於91
    年間得知伊及美國合夥人Simon Chou（即周維甡）曾帶領美
    國Cequent Towing Products, A TRIMAS Company（下稱美
    國TRIMAS公司）之採購人員參觀我國工廠，欲購買汽車電子
    煞車控制器（Electronic Trailer Break Modules），遂要
    求伊介紹該美國公司向再審被告購買產品，伊當時即向陳啟
    發表示伊仲介交易2種佣金計算方式，經陳啟發表示同意，
    雙方遂依伊所提佣金計算之條件口頭成立仲介佣金契約，伊
    並提供被上訴人美國公司所欲購買汽車電子煞車控制器之設
    計圖及樣品，且引介雙方認識及洽談該產品之交易，更參與
    再審被告估價、報價之過程，並辦理與美國公司各項聯繫、
    談判工作，參與撰擬英文買賣合約，並將其中譯文提供予再
    審被告，更曾5次自費帶領美國公司採購人員赴再審被告工
    廠及所屬位於大陸地區之公司查看設備，伊所參與者均為與
    產品交易有關之重要事項，花費鉅額時間及金錢，自為符合
    民法第565條及第566條規定之居間工作，原確定判決未衡量
    伊整體之媒介及參與之情況，逕自認定伊所為並非居間之工
    作，且認定兩造間並無佣金之約定，是為適用民法第565條
    及第566條規定顯有錯誤，並顯然違背論理法則及經驗法則
    ，爰依民事訴訟法第496條第1項第1款規定，提起本件再審
    之訴，聲明：(一)臺灣板橋地方法院96年12月21日95年度訴字
    第1070號判決及原確定判決均廢棄。(二)再審被告應給付再審
    原告新台幣（下同）400萬元，及其中100萬元自94年3月2日
    起，另100萬元自97年3月21日起，其餘200萬元自97年8月20
    日起均至清償日止，按年息百分之五計算之利息。（至於再
    審原告追加以民事訴訟法第496條第1項第13款為再審事由提
    起再審之訴部分，另裁定駁回。）
三、再審被告則以：再審原告對於原確定判決所為之指摘，顯係
    爭執原確定判決認定事實錯誤，並非原確定判決適用法規顯
    有錯誤，不符合民事訴訟法第496條第1項第1款規定之要件
    ，且原確定判決已詳細調查證據並審認在案，並無違反經驗
    法則而適用法規顯有錯誤之情形等語，資為抗辯。並答辯聲
    明：再審之訴駁回。
四、查再審原告於前程序依兩造佣金契約之法律關係，起訴請求
    再審被告應給付100萬元，並加計法定遲延利息，經臺灣士
    林地方法院94年度訴字第1192號裁定移送至臺灣板橋地方法
    院，該院於96年12月21日以95年度訴字第1070號判決駁回其
    訴，再審原告提起上訴，並於本院前程序為訴之追加，經原
    確定判決駁回其訴及追加之訴，再審原告再對之提起第三審
    上訴，經最高法院98年8月10日98年度台上字第1431號裁定
    ，以上訴不合法為由駁回再審原告第三審上訴，而告確定等
    情，業據本院依職權調取原確定判決之全卷，查核屬實。
五、按民事訴訟法第496第1項第1款所謂適用法規顯有錯誤者，
    固包含原確定判決依其所認定之事實，適用法規顯有錯誤，
    以及原確定判決認定事實顯然違背論理法則及經驗法則之情
    形，但僅漏未斟酌證據及單純認定事實錯誤之情形，則不包
    含在內。查：
  (一)原確定判決於審酌兩造之主張、證人之陳述、交易全盤過程
    等全辯論意旨及調查證據之結果，依自由心證判斷兩造間並
    無約定報酬，且無如不予報酬，再審原告即不為報告訂約之
    機會或為訂約媒介之事實存在，因而認定兩造居間契約不存
    在，有原確定判決可稽。原確定判決所判斷之前開事實，既
    與民法第565條及第566條規定之構成要件事實不符，則原確
    定判決不適用民法第565條及第566條之規定，自屬論理上所
    當然，並無適用民法第565條、第566條顯有錯誤之情形。
  (二)再審原告雖主張再審被告所以能與美國TRIMAS公司完成系爭
    交易，係因再審原告及其美國友人提供設計圖及樣品予再審
    被告，並介紹美國TRIMAS公司予再審被告，且再審原告於交
    易過程中亦積極參與，原確定判決竟認定兩造間無居間契約
    ，顯然違反論理法則、經驗法則云云，然再審原告原為再審
    被告公司之業務主管，於其離職後，將偶然機會得悉訂約機
    會之訊息，提供予再審被告，並居中傳遞，其動機究出於舊
    識情誼而非以取得報酬之目的或為取得佣金報酬，按諸吾人
    生活經驗，均屬可能。原確定判決於審酌全辯論意旨及再審
    被告實際出貨之價格較再審原告所主張為再審原告爭取之價
    格為高，系爭交易之訂約時間為92年7月8日，而證人陳志明
    證稱其於92年2月起即與美國TRIMAS公司代表磋商，推論再
    審原告於92年2月間起即未參與訂約事宜，證人甲○○證稱
    辯解初估價格時未要求再審原告促成交易，證人林志明證稱
    交易價格係其直接與美國TRIMAS公司洽談，沒有透過再審原
    告為代位磋商，亦未允諾給付再審原告報酬，依再審原告所
    提出證人即再審被告原法定代理人陳啟發事後與再審原告之
    對話錄音中已表示兩造並無佣金契約等調查證據之結果，依
    自由心證判斷兩造間並無報酬約定，且無如不予報酬，再審
    原告即不為報告訂約之機會或為訂約媒介之客觀事實存在，
    難認原確定判決為此事實認定，有何顯然違反論理法則或經
    驗法則之情形。
  (三)至於再審原告主張原確定判決未審究或交待再審原告於前訴
    訟程序所提出，若產品價格較再審原告代擬之價格，漲幅超
    過10%者，再審被告可以請求調高之證據（前訴訟程序原證
    六）、未進一步查證再審原告所提出再審被告於大眾銀行之
    OBU帳戶是否為真正、未追查兩造曾在國賓飯店協商若再審
    被告虧本，再審原告原放棄佣金是否為真實、未依再審原告
    之聲請，通知甲○○、姚思村再次作證、未審酌再審被告原
    法定代理人陳啟發何以同意給付400萬元、為何再審原告願
    意花費鉅大金錢、精力，參與系爭交易等事實，就令為真，
    亦為原確定判決是否漏未斟酌證物或判決理由不備之問題，
    均為原確定判決具備與法律所定再審事由後，始得審酌之問
    題，而本件再審之訴既無法律所定之再審理由，本院自無就
    前開問題逐一論述必要。
六、據上論結，本件再審之訴為無理由。依民事訴訟法第78條，
    判決如主文。
中    華    民    國    99    年    3     月    30    日
                    民事第七庭
                        審判長法  官   鄭三源
                              法  官   邱  琦
                              法  官   呂太郎
正本係照原本作成。
如不服本判決，應於收受送達後20日內向本院提出上訴書狀，其
未表明上訴理由者，應於提出上訴後20日內向本院補提理由書狀
（均須按他造當事人之人數附繕本）上訴時應提出委任律師或具
有律師資格之人之委任狀；委任有律師資格者，另應附具律師資
格證書及釋明委任人與受任人有民事訴訟法第466條之1第1項但
書或第2項（詳附註）所定關係之釋明文書影本。
中    華    民    國    99    年    3     月    31    日
                              書記官   黃千鶴
附註：
民事訴訟法第466條之1（第1項、第2項）：
對於第二審判決上訴，上訴人應委任律師為訴訟代理人。但上訴
人或其他法定代理人具有律師資格者，不在此限。
上訴人之配偶、三親等內之血親、二親等內之姻親，或上訴人為
法人、中央或地方機關時，其所屬專任人員具有律師資格並經法
院認為適當者，亦得為第三審訴訟代理人。

司法院資訊處製作；財團法人民間司法改革基金會備份。
